最高法院刑事判決　　　　　　　　　　　　　　　八十七年度台上字第四三六一號
　　上　 訴　 人　台灣高等法院檢察署檢察官
　　上訴人即被告　丙○○
　　　　　　　　　乙○○
　　　　　　　　　甲○○
右上訴人等因被告等偽造文書等罪案件，不服台灣高等法院中華民國八十七年七月八
日第二審更審判決（八十六年度上更(一)字第一○○四號，起訴案號：台灣板橋地方法
院檢察署八十三年度偵字第七五六五號），提起上訴，本院判決如左：
    主  文
原判決撤銷，發回台灣高等法院。
    理  由
本件原判決認定上訴人即被告丙○○於民國八十三年一月間，得知台北縣板橋市公所
（下稱板橋市所公所）即將發包所轄廣新里、九如里之防火巷水溝污泥廢棄物清理工
程，乃情商一順工程行（設台北縣中和市景平和一一一巷四弄十四號）負責人謝永南
同意，借用該工程行名義參與該工程比價，並以新台幣（下同）二十萬七千八百十元
（廣新里），四十九萬七千二百三十五元（九如里）得標，因時值農曆年前夕，工人
難找，無法於農曆年前完工，乃於農曆年前該工程未完工前，意圖為自己不法之所有
，製作板橋市公所粘貼憑證用紙（上粘貼一順工程行之統一發票）分別持往上訴人即
被告乙○○（廣新里里長）、甲○○（九如里里長）住處商請在粘貼憑證用紙上證明
欄蓋用里長職名章，以便向板橋市公所請領工程款，乙○○、甲○○明知上開工程尚
未完工，且明知其於證明欄蓋用里長職名章，丙○○即得持往請領工程款，乃竟分別
與丙○○共同基於公務員登載不實文書之犯意，分別在該證明欄蓋章，嗣丙○○於八
十三年二月七日持上開粘貼憑證向板橋市公所請領工款款，致使該市公所承辦人員陷
於錯誤，於翌（八）日如數發給工程款（計廣新里部分二十六萬七千八百十元，九如
里部分四十九萬七千二百三十五元）致生損害於公眾等情。因而撤銷第一審判決，論
處丙○○行使公務員明知為不實之事項，而登載於職務上所掌之公文書，足以生損害
於公眾罪刑，乙○○、甲○○共同公務員明知為不實之事項，而登載於職務上所掌之
公文書，足以生損害於公眾罪刑，固非無見。惟查(一)板橋市公所八十二年十一月十五
日上午九時之業務會報市長綜合結論及裁示稱：「議員代表配合款應先報計劃，本所
僅負責書面審核，驗收由里長負責，然其他工程部分仍應由工務課設計辦理，不可由
里長驗收。」（見偵查卷第三一頁）。又審計部八十七年二月十三日台審部伍字第87
00837 號對原審法院詢問：「防火巷水溝污泥廢物清理工程完工驗收，是否可由市長
批示授權由各該里長負責驗收﹖」函覆略稱：「依『機關營繕工程及購置定製變賣財
物稽察條例』第五條規定：『各機關營繕工程及購買、定製、變賣財物，在一定金額
以上者，辦理招標、比價、議價、及訂約、驗收、驗交時，應報其上級主管機關。其
未達一定金額（按：目前為新台幣五千萬元）者，除由機關長官授權經辦單位辦理者
外，並應由主計及有關單位會同監辦。』依照上開規定，未達一定金額之營繕工程辦
理驗收時，機關長官可以授權經辦單位辦理。至於機關長官是否授權經辦理單位辦理
驗收，係屬行政機關權責決定事項，應由其依行政作業規章辦理。」（見上更(一)卷第
九九頁背面），上引審計部覆函並未說明里長不能驗收市公所所發包之工程，原判決
竟引為里長不能驗收工程之依據，自與上引卷內資料不相符合。且里長係鄉鎮縣轄市
區以內之編組，受鄉鎮縣轄市區長之指揮監督，辦理里公務及交辦事項，苟其已被授
權辦理工程驗收，自係依據法令從事公務之人員，況丙○○及板橋市公所祕書室課員
亦均供稱清理排水溝工程，由里長負責驗收（見偵查卷第十二頁正面、第二六頁），
究竟乙○○、甲○○在板橋市公所粘貼憑證用紙上蓋用其職名章，是否有圖利丙○○
之犯意﹖原判決未予論，遽認乙○○、甲○○貪污治罪條例第二條之人員，故其等
之行為，不備成修正前貪污治罪條例第六條第一項第四款之罪，自嫌速斷。(二)、檢察
官起訴指乙○○、甲○○之行為，有犯刑法第二百十六條第二百十三條，行使公務員
明知為不實之事項而登載於職務上所掌公文書足以生損害於公眾或他人罪嫌，原判決
雖就乙○○、甲○○與丙○○共犯刑法第二百十三條罪部分。已予審判，但乙○○、
甲○○是否構成刑法第二百十三條之罪﹖原判決並無片言隻字論述，其對檢察官起訴
之範圍亦有漏未審判之疏失。(三)、丙○○向板橋市公所標工程，於工程完工請領款項
，其過程須提出估價單、粘貼憑証用紙，在板橋市公所支出傳票上蓋章，有各該書表
可証（見偵查卷第十七頁至第二三頁），據一順工程行負責人謝永南供稱：估價單上
加蓋之「一順工程行」、「謝永南」印章，均非伊所有之印章，丙○○向伊表示願將
板橋市公所交其清理水溝污泥之工事，委由伊施作、且丙○○說因板橋市公所核發工
程款項作業較為遲緩，為讓伊在前述工程施作完成後，能及時請領到工程款項，得先
將統一發票開給丙○○，因伊誤認丙○○能幫伊如期申請得工程款項，所以才會開出
統一發票給丙○○，但事後迄未接獲前往施工之通知，數次找丙○○，丙○○也避不
見面云云（見偵查卷第四六頁背面、第四七頁背面、第四八頁正面），丙○○亦供認
：「我自行刻製『一順工程行』及『謝永南』的大小章戳各一只，蓋在參與比價的三
家估價單之事，並沒有告知謝永南」，偵查中並對於所問：「八十三年二月八日向板
橋市公所請領廣新里、九如里清理水溝工款程各二十六萬七千八百十元、四十九萬七
千二百三十五元之支出傳票及粘貼憑証用紙上，所蓋之『一順工程行』及『謝永南』
的大小章戳，均是與估價單上相同之章戳嗎﹖」答稱：「是的，均是相同的章戳，即
本人自行刻製的那一套章戳」（見偵查卷第十一頁），倘上引謝永南、丙○○之供述
無誤，丙○○未經謝永南之同意，擅自刻製「一順工程行」、「謝永南」之印章，用
以製作估價單，並在支出傳票上，粘貼憑證用紙上，蓋章用以表示收到工程款，自係
偽造「一順工程行」、「謝永南」名義之文書，原判決竟採信丙○○嗣後所弁係經謝
永南之同意刻製印章，而對上引卷內資料未予審酌，遽予認定丙○○不成立刑法第二
百十六條第二百十條之偽造私文書，自嫌速斷，檢察官及被告等各提起上訴，指摘原
判決不當，非無理由，應認仍有發回更審之原因，至於其他有裁判上一罪不另為無罪
諭知之部分，亦應併予發回。又丙○○被訴行使偽造私文書詐欺牽連犯經判決無罪部
分，雖未據上訴，但與其他上訴部分，本院認有裁判上一罪之關係起訴亦同，應認為
上訴效力所及之範圍，基於審判不可分之關係，應併予發回。
據上論結，應依刑事訴訟法第三百九十七條、第四百零一條，判決如主文。
中      華      民      國    八十七    年    十二    月      十八      日
                              最高法院刑事第一庭
                                  審判長法官  施  文  仁
                                        法官  陳  炳  煌
                                        法官  張  淳  淙
                                        法官  洪  文  章
                                        法官  林  錦  芳
      右正本證明與原本無異
                                              書  記  官
中      華      民      國    八十七    年    十二      月              日
